最高法院刑事判決　　　　　　九十六年度台上字第三八六二號
上　訴　人　甲○○
選任辯護人　洪文佐律師
上列上訴人因偽造文書等罪案件，不服台灣高等法院高雄分院中
華民國九十五年八月十日第二審判決（九十四年度上訴字第九一
四號，起訴案號：台灣澎湖地方法院檢察署九十二年度偵字第一
六二、三二七號，九十三年度偵字第八五、四六七號），提起上
訴，本院判決如下：
    主  文
上訴駁回。
    理  由
按刑事訴訟法第三百七十七條規定，上訴於第三審法院，非以判
決違背法令為理由，不得為之。是提起第三審上訴，應以原判決
違背法令為理由，係屬法定要件。如果上訴理由狀並未依據卷內
訴訟資料，具體指摘原判決不適用何種法則或如何適用不當，或
所指摘原判決違法情事，顯與法律規定得為第三審上訴理由之違
法情形，不相適合時，均應認其上訴為違背法律上之程式，予以
駁回。本件上訴人甲○○上訴意旨略稱：（一）原判決於事實欄
三，認洪嵩芬與鄭國隆強烈要求上訴人交出好市多食品商行之「
經營權（全部）」，將好市多食品商行營利事業登記負責人變更
為歐陽淑娥，惟理由欄五卻矛盾地謂：被告（上訴人）於取得告
訴人洪嵩芬現款，並已答應將好市多食品商行「二分之一權利」
過戶於告訴人女兒，顯有事實與理由矛盾之違法。（二）本案證
人蔡春媚從未言及洪嵩芬有拿出任何錢財，購買「好市多食品商
行」每日所需進貨、支出，或直接派遣、指揮員工之製造、營業
、運送等工作，顯證原審確未詳查，錯認洪嵩芬對商行已取得完
全之經營權，有應調查證據而未予調查之違法。（三）洪嵩芬既
僅是好市多食品商行之債權人，並非經營權者，故上訴人即當時
實際負責人不能受制於洪嵩芬之「人頭」，而依實際負責人之權
力將影響公司作業之「歐陽淑娥」劃去，乃權限之行使，不能認
係成立偽造文書。（四）鄭國隆當初擅將「真委託（經營）假買
賣」之事，自該已交由其經營之商行抽屜內，拿取上訴人所寫而
未向陳鴻文報備之「陳鴻文房屋使用同意書」，逕自登記其為負
責人，上訴人與蔡春媚全被蒙在鼓裡，鄭國隆更將之取出作為變
更尹雅鋆為負責人之文書使用，原審未查證兩份同意書，內容是
否為同一紙文書，即逕認上訴人應負「行使」偽造文書之責，有
應調查證據未予調查暨理由不備之違法。又原審未調查該尚未填
押日期而尚未完成之同意書，是否尚非「完成而有效之文書」，
即認上訴人犯偽造文書罪，亦有應調查證據而未予調查之違法。
（五）陳鴻文於第一審法院已承認其建屋同意供上訴人使用，而
其印章自從與尹自分合夥暨建屋之後，均置於屋內供尹自分與上
訴人使用，而該合夥契約及建造執照申請書上印章之大小與字跡
，均與鄭國隆先後所持使用於陳鴻文房屋使用同意書上之印章截
然不同，顯證該印章應係鄭國隆所刻而非上訴人所刻。（六）接
觸本案之人僅該案承辦人員于蕙瑜及陳振隆兩人而已，原審未依
法票傳于蕙瑜、陳振隆與上訴人三人到庭對質，調查歐陽淑娥之
名字在何情狀下被劃去，即逕認係不詳姓名且又不知情之承辦人
員被上訴人作為利用之工具，而犯下本件偽造文書與使公務員登
載不實文書之罪，實有應調查之證據而未予調查之違法。（七）
原審既認上訴人係實際負責人，有權將鄭國隆名義負責人登記給
尹雅鋆及歐陽淑娥，惟在上訴人被洪嵩芬利用許文贊律師脅迫與
誤導上訴人簽下協議書時，竟認上訴人亦偽造尹雅鋆之簽名。前
者既認定上訴人為實際負責人可登記尹雅鋆為好市多食品商行之
負責人，後者竟矛盾認上訴人雖係實際負責人卻無權而非法偽造
尹雅鋆之簽名，顯亦為理由矛盾之違法判決。（八）原審否定上
訴人係被洪嵩芬脅迫而簽署於民國九十一年十二月三日之協議書
，惟上訴人將所有產業，包括好市多食品商行之財產權利暨該商
行對外所生一切保證金、押標金等債權皆讓與洪嵩芬，此豈是正
常閱歷豐富之人在未受脅迫或誤導之情形下所可能之正常作為？
甚且該商行既已登記歸翁懿秋經營，上訴人又何有權利可得矛盾
地切結保證商行之財產及權益並無轉讓予他人之情形？又如非受
脅迫或誤導，則前協議書第(一)(二)二點皆加尹雅鋆與翁懿秋之名而
簽具，協議書第(三)點以洪苡馨名義登記之「尚冠食品」及「耘園
精品店」之財產權利，何以矛盾地於該協議書上卻不加簽洪苡馨
之名？甚至矛盾地在未協議中未就如何抵銷若干債務加以決定？
況商行最少值新台幣（下同）三百三十五萬八千五百六十元以上
，倘非受脅迫或誤導，豈有可能連同尚冠食品及耘園精品店，僅
以區區二百七十萬元即併予出讓？足證原審所認上訴人兼冒尹雅
鋆與翁懿秋之名簽署該協議書係在自由意志下之所為乃為誤解。
（九）關於上訴人與顏陳美稿（即陳美嬌）彼此互相跟會之事，
因顏陳美稿本身精神狀況不佳，所有互相跟會與處理會款之事，
乃委託其一女兒處理，此尹自靜在九十二年三月六日警詢筆錄證
述可資為憑。更何況確有顏陳美稿之另一女兒出面與上訴人處理
彼此跟會及會款事宜，原審只要向顏陳美稿戶籍地之戶政機關函
調其家庭之母、女關係，即可證明。（十）顏陳美稿於第一審中
曾證稱知道上訴人但不認識，倘確係如此，豈會邀請上訴人參加
互助會？足見其證詞相互矛盾。上訴人與顏陳美稿間既互有招集
互助會，因會款之繳交而發生爭議，彼此產生怨懟，其證言難免
失真。又縱使原先邀集顏陳美稿參加互助會，後因顏陳美稿不願
參與，事後反悔而未曾繳納會款，惟均由上訴人支付，尚無偽造
文書或詐欺之故意。（十一）據陳鴻文於第一審法院審理時證稱
：「到目前我還是股東」、「這段期間都是由甲○○使用」「（
問：有無同意繼續使用這房子？）口頭上沒有同意，但心理上我
還是給她使用，……房子的部分，我並沒有想到要用方法來要回
來我的房子」，凡此足證陳鴻文有同意默許上訴人使用，自與偽
造文書罪之構成要件不符。另上訴人始終否認蓋用陳鴻文之印文
，該同意書為影本，且未記載日期，僅置於抽屜內，非上訴人提
供予蔡春媚，究之蔡春媚係何時交付，是否有寫日期，伊均答稱
不記得了。則該同意書是否由上訴人交付蔡春媚辦理過戶登記尚
乏直接證據。（十二）就原判決記載之犯罪事實三部分，上訴人
自始堅稱未到場辦理，係其會計蔡春媚與翁懿秋同往，證人曾棋
楠在原審之不利供證乃扭曲事實云云。
惟查，原判決依憑上訴人之部分自白、證人顏陳美稿、蔡淑娟、
顏雅惠、蔡春媚、鄭國隆、陳振隆、洪嵩芬、曾棋楠、翁懿秋、
許文贊之證言、中華電信固網市內電話查詢報表、記載互助會得
標情形之會單、同意申辦營利事業登記之同意書、申請登記文件
、協議書等證據，資以認定上訴人有原判決事實欄所記載關於行
使偽造私文書，足以生損害於公眾及他人等之事實，因而撤銷第
一審關於上訴人行使偽造私文書（即偽造尹雅鋆、翁懿秋協議書
部分）之科刑判決及行使使公務員登載不實文書部分之無罪判決
，改判依刑法修正前牽連犯之規定，分別論處上訴人行使偽造私
文書，足以生損害於他人各罪刑（共二罪），並駁回其餘部分（
另行使偽造私文書二罪）在第二審之上訴，定其應執行刑為有期
徒刑二年三月，且將偽造之陳鴻文印章、印文、署押各一枚及偽
造之翁懿秋、尹雅鋆署押（含簽名及指印）各一枚均沒收，已詳
述其所憑之證據及理由。對於上訴人否認有上開犯行，辯稱：就
互助會部分，我並未虛構「陳美嬌」名義參與互助會，會單上之
「陳美嬌」，真實姓名即為「顏陳美稿」，我確有經其同意；就
陳鴻文房屋使用同意書部分，該同意書是為了向銀行貸款而於九
十一年七月作成，後來沒有申請貸款，就放在抽屜裡，並未持向
澎湖縣政府作為好市多食品商行變更登記之用，並非偽造；就好
市多食品商行變更負責人部分，該食品商行從頭到尾我都是實際
有權的經營者，不需要經過她們的同意。且其積欠翁懿秋金錢，
為求抵債，遂同意由翁懿秋擔任好市多食品商行合夥人及負責人
，翁懿秋並親身經營該商行，並無偽造私文書及使公務員登載不
實；另九十一年十二月三日協議書部分，該協議書是遭到洪嵩芬
以自殺相脅，經詢問許文贊律師專業意見後，誤認自己有權簽署
，因而以尹雅鋆、翁懿秋名義簽訂云云，經綜合調查證據之結果
，認不可採，已分別在判決內詳予指駁並說明其理由。又公訴意
旨另以：上訴人於八十七年四月二十五日起，自任會首，召集每
月每會一萬元、內標、含會首共五十會之互助會，竟基於行使偽
造準私文書之概括犯意，冒用「阿梅」、「志哲」、「自分」名
義，分別參加該互助會二會、二會、一會，並先後於八十七年六
月十日、七月二十五日、九月十日、十月二十五日、十二月二十
五日，在澎湖縣馬公市○○路二○一號一樓友義房屋開標時，持
偽造之「阿梅」、「志哲」、「自分」等人之標單標取會款，因
而詐得活會會員款項。上訴人又於八十八年五月一日起，自任會
首，召集每月每會二萬元、外標、含會首共三十會之互助會，並
承前犯意，冒用「許麗華」、「蘇怡美」名義，各參加該互助會
一會，並陸續於八十八年八月一日、八十九年二月一日，在同上
地點，持偽造之「許麗華」、「蘇怡美」標單標取會款，因而詐
得活會會員款項，因認上訴人涉嫌刑法第二百十六條、第二百二
十條、第二百十條之偽造準私文書罪、刑法第三百三十九條第一
項之詐欺取財罪部分，經調查證據之結果，認此部分犯罪尚屬不
能證明，並以公訴人認此部分與前開論罪科刑之部分事實，有修
正前刑法連續犯之裁判上一罪關係，故不另為無罪之諭知，亦在
判決內加以說明。原判決所為論述，核與卷證資料相符，從形式
上觀察，並無違背法令之情形。按認事採證、證據之取捨及證據
證明力之判斷，俱屬事實審法院之職權，苟無違背證據法則，自
不能指為違法。原判決對於上訴人先後有本件行使偽造私文書（
共四罪）之犯行，已說明其依憑之證據及理由，對於上訴人之辯
解，認不可採，亦在判決內詳述其不予採納之理由，並無上訴意
旨所指違背法令之情形。且查：（一）證人之陳述部分前後不符
，或相互間有所歧異時，究竟何者為可採，法院仍得本其自由心
證予以斟酌，非謂一有不符或矛盾，即應認其全部均為不可採信
。從而供述之一部認為真實者，予以採取，自非證據法則所不許
。是證人供述之證言相互間有所歧異時，事實審法院依憑其等之
供述，斟酌其他證據，本於經驗法則與論理法則，取其認為真實
之一部，作為論罪之證據，自屬合法，難謂所認事實與供述證據
之部分不符，即指判決有證據上理由矛盾之違法。本件證人尹自
靜之證言與顏陳美稿、顏雅惠所為之先後證述，雖有不一，但原
判決已就相關事證詳加調查論列，復綜合證人蔡淑娟之證言及卷
附中華電信固網市內電話查詢報表，參互斟酌判斷，資為上訴人
不利之認定，並已說明其取捨判斷而得心證之理由。再按所謂經
驗法則，係指吾人基於日常生活經驗所得之定則，並非個人主觀
之推測。原審斟酌前開證人之證詞、文書之記載，及上訴人乃製
作互助會會單之會首，其不使用會員真名製作會單，所留存之「
陳美嬌」電話又屬近親電話而非會員實際電話，所稱參與互助會
之人復為虛偽，因而認定上訴人杜撰會員「陳美嬌」名義參與互
助會並冒標會款，且活會會員因其施用詐術，誤信為真因而交付
會款等情，尚非原審主觀之推測，難謂原判決之認定有違經驗法
則。（二）按被告對證人之對質詰問權固屬憲法之基本權，惟尚
非不得捨棄。本件原審於審理時，上訴人對第一審已依法具結之
證人陳振隆、于蕙瑜之供述證據（見第一審卷四第五四四至五四
八頁），既未認有再予傳訊對質及加以詰問之必要，且於原審審
判期日，共同被告翁懿秋之辯護人請求捨棄傳喚證人于蕙瑜時，
上訴人之辯護人亦表示「沒有意見」（見原審卷三第一五四、一
五五頁），而原審審判長訊以「尚有何證據調查？」時，上訴人
及其辯護人復表示「沒有」（見原審卷三第二三五頁），顯已消
極捨棄其於審判中之對質詰問權。是原審未再予傳訊，並使上訴
人對之行對質詰問，自無所謂不當剝奪其對質詰問權之可言，而
其對前開證人之對質詰問權，既已消極捨棄，即生失權之法律效
果，其於上訴本院時，方執此指摘，亦非適法之第三審上訴理由
。（三）刑法第二百十條之偽造私文書罪，以無製作權人，而偽
造他人名義製作之文書，並足以生損害於公眾或他人為其構成要
件；此所稱之文書，凡定著於有體物上之文字、符號，具有其思
想、內容，足以為一定之意思表示者，即屬之，而所謂足以生損
害於公眾或他人，祇須他人有可受法律保護之利益，因而足受損
害之虞為已足，不以實際上發生損害為必要。上訴人未經陳鴻文
同意，擅自偽造其同意將其所有馬公市○○路四八號房屋供作「
申辦營利事業登記」使用之同意書，而該同意書並非記載同意上
訴人使用其房屋，而係明白記載同意供作「申辦營利事業登記」
之用（見偵查卷一第二一頁），且陳鴻文復否認有同意該屋作為
「申辦營利事業登記」使用，是陳鴻文縱有同意以其房屋供上訴
人使用，上訴人亦不得擅自偽造上開同意供作「申辦營利事業登
記」使用之同意書。又該同意書之製作，雖未填押日期，但係為
配合好市多食品商行辦理變更登記所作，用以說明陳鴻文同意以
其房屋供作「申辦營利事業登記」之用，已具有一定內容之意思
表彰，自屬偽造陳鴻文名義製作之私文書，且其持交澎湖縣政府
，足使澎湖縣政府誤信陳鴻文同意以其房屋供作「申辦營利事業
登記」使用，顯已足以生損害於澎湖縣政府及陳鴻文，原審適用
法律，並無違誤。（四）有關上訴人於九十一年十二月三日，在
許文贊律師事務所內，冒用尹雅鋆、翁懿秋名義，與洪嵩芬簽署
如原判決附件所示協議書，約定尹雅鋆、翁懿秋及上訴人同意將
「好市多食品商行」之財產、權利暨該商行對外所生一切保證金
、押標金等債權讓與洪嵩芬所有，若未依約履行，尹雅鋆、翁懿
秋及上訴人同意返還洪嵩芬二百七十萬元並賠償同額之懲罰性損
害賠償金等語，且將該協議書交付洪嵩芬保管等情，業據上訴人
自首並陳明在案，並經翁懿秋指證無誤，且有該協議書附卷可稽
。而依尹雅鋆出具之委託書所載，尹雅鋆僅委託上訴人管理業務
部分，並未包括處分財產，且明載倘有逾越權限範圍，尹雅鋆概
不負責（見警卷二第十二頁），是上訴人簽訂上開協議書，處分
「好市多食品商行」之財產，亦已逾越權限範圍，原判決因認上
訴人在協議書上偽造尹雅鋆與翁懿秋名義，並持以行使，足使尹
雅鋆、翁懿秋可能負擔協議書所生諸多義務而生損害，亦核無所
指違背法令之情形存在。上訴人其餘上訴意旨所指各節，或為單
純事實之爭執；或不影響全部犯罪事實之認定而可認於原判決之
主旨有影響；或原審已加審酌、論斷，屬原審得本於職權裁量之
事項，已於判決內詳述其認事採證及證據取捨、判斷之理由，為
其職權之適法行使，並無違背證據法則之情形；或事證已臻明確
並無再為調查必要之裁量事項，亦無上訴意旨所指違背法令之情
形；上訴意旨徒憑己意任意指摘原判決關於行使偽造私文書部分
（共四罪）違背法令，核與法律規定得為第三審上訴理由之違法
情形，均不相適合，應認該部分之上訴違背法律上之程式，予以
駁回。又上訴人牽連所犯刑法第二百十四條、第三百三十九條第
一項之罪部分，係分屬刑事訴訟法第三百七十六條第一款、第四
款所列不得上訴於第三審之案件，原不得上訴於第三審，而與之
有裁判上一罪關係之行使偽造私文書部分之上訴，復不合法，無
從併為實體審理，故此等部分之上訴，亦應從程序上併予駁回，
附此敘明。
據上論結，應依刑事訴訟法第三百九十五條前段，判決如主文。
中　　華　　民　　國　九十六　年　　七　　月　 十九 　日
                      最高法院刑事第四庭
                          審判長法官  黃　一　鑫
                                法官  林　秀　夫
                                法官  徐　昌　錦
                                法官  孫　增　同
                                法官  趙　文　淵
      本件正本證明與原本無異
                                      書  記  官
中　　華　　民　　國　九十六　年　　七　　月　二十四　日
                                                      Ｋ
